【裁判字號】    95,台上,2847
【裁判日期】    950525
【裁判案由】    違反著作權法
【裁判全文】
最高法院刑事判決            九十五年度台上字第二八四七號
    上  訴  人
    即 自訴 人  甲○○
                        河畔.
    自訴代理人  張標全律師
    被      告  好讀出版有限公司
                        1樓
                知文企業股份有限公司
                知己圖書股份有限公司（原名知己實業股份有
                限公司）
    兼 上三 人
    代  表  人  丙○○
    被      告  晨星出版有限公司
    兼 上一 人
    代  表  人  乙○○
上列上訴人因自訴被告等違反著作權法案件，不服台灣高等法院
高雄分院中華民國九十四年十一月二十二日第二審判決（九十四
年度上訴字第一０四號，自訴案號：台灣高雄地方法院九十二年
度自字第一八三號），提起上訴，本院判決如下：
    主  文
原判決關於丙○○、乙○○部分撤銷，發回台灣高等法院高雄分
院。
其他上訴駁回。
    理  由
本件分兩部分說明之。
一被告丙○○、乙○○（發回）部分：
原判決以上訴人即自訴人甲○○在第一審提起自訴意旨略以，被
告丙○○係好讀出版有限公司、知己實業股份有限公司、及知文
企業股份有限公司之代表人；另被告乙○○係晨星出版有限公司
之代表人，均屬「晨星事業群」之成員，以出版銷售書籍為業。
緣上訴人於民國六十八、九年間，以「呂自揚」之筆名，編著由
河畔出版社出版之「歷代詩詞名句析賞探源－又名中國詩詞名句
分類詞典」一書（下稱「呂著」），經向內政部註冊領有著作權
執照。旋於七十一年四月間，被台北金陵圖書公司林炎成化名高
登偉抄襲上述上訴人著作，出版名為「中國詩詞名句鑑賞大辭典
」一書（下稱「金陵版」），嗣林炎成經法院判處罪刑在案。詎
被告二人於九十年十二月間，同樣以抄襲之方法，從金陵版「中
國詩詞名句鑑賞大辭典」中抄錄其中一、二００句，以好讀出版
有限公司名義出版「中國詩詞名句鑑賞辭典」（下稱「好讀版」
），並發行銷售全國，意圖銷售而擅自以重製之方法侵害上訴人
之著作財產權為常業，係共犯修正前著作權法第九十一條第二項
、第九十四條等罪嫌等情。惟經審理結果，認為不能證明被告等
犯罪，乃維持第一審諭知被告二人部分無罪之判決，駁回上訴人
就此部分所為第二審上訴。固非無見。
惟查，(一)、原判決認定被告等係經大陸地區人民武連生、王文亮
輾轉授權，而取得內蒙古人民出版社所出版，由閏凱、白英編著
「中國詩詞名句鑑賞辭典」（下稱「內蒙版」）之授權，將簡體
字改成繁體字出版，因認被告等並無侵害著作權之故意。但上訴
人甲○○一再主張「內蒙版」於八十三年十月出版第一版時，全
書從封面到內頁及版權頁，全未記載作者姓名及簡介，亦無作者
序文及編輯凡例，任何人一看即知係盜版書籍，嗣於八十九年一
月出版該「內蒙版」第二版時，亦僅於版權頁記載作者為「閏凱
、白英」編著而已，封面亦無印刷作者姓名，書內亦無作者簡介
、序言、編例，此種違反出版常規，明顯屬於盜版書籍，而被告
等從事出版事業二十餘年，應該明知上述「內蒙版」不論第一版
或第二版均屬侵害他人著作財產權之書籍，其仍據以重製，自屬
違反著作權法等情（見自訴狀、第一審自更卷第三０五頁、第二
審卷(一)第三十七、三十八頁），此不利於被告等之指訴及事證，
究否足以認定被告等犯罪，原判決疏未說明，自屬理由不備之違
誤。(二)、被告等於九十一年十一月七日以好讀出版有限公司名義
覆函上訴人時，自稱係獲得「內蒙版」作者閏凱、白英之正式授
權（見第一審自更卷第四十九頁）；嗣於九十二年十一月二十六
日向第一審法院提出刑事爭點整理狀中，卻改稱係與王文亮於「
二００一年三月三十日」簽訂「版權授權協議書」（見同上卷第
四十三頁）；最後上訴第二審中，被告等又於九十四年五月四日
提出大陸地區人民武連生於「一九九八年九月十日」出具之授權
書為證，證明武連生授權王文亮，再由王文亮授權被告等有權出
版「好讀版」（見原審卷(一)第二二七頁），究竟被告等如何獲得
授權，何故前後供述不一？實不能無疑，且武連生之授權書載明
其筆名為「天人」，與「內蒙版」第二版所載作者為「閏凱、白
英」二人，並不一致，為何不是由「閏凱、白英」授權？其二人
究為何人？武連生是否有權授權？被告等為何未直接找閏凱、白
英或武連生授權？又被告等委由孫怡雪於「二００一年三月三十
日」與王文亮簽訂之上述「版權授權協議書」時，為何未表明王
文亮係經武連生授權之意旨，或將武某出具之授權書列為附件，
以示其合法權源？又上訴人之「呂著」早於六十八年間即已出版
，迄今仍在書店陳列銷售中，此為不爭之事實，被告等為出版業
者，且從事該行業二十餘年，對市場有無「呂著」銷售中，能否
諉為不知？倘其知情又何以購買與「呂著」同型內容、且遲至八
十三年間始出版之蒙古版版權而據以發行？凡此均有疑問，原審
並未調查明白，尚嫌未盡調查能事。(三)、原審函請財團法人海峽
交流基金會於九十四年九月二十八日以海隆（文)字第094003500
7 號函查覆，略以「僅就大陸地區出版品版權頁所載『責任編輯
』」之主要職權說明如下：(一)根據大陸地區【圖書質量保障體系
】第二章第二節第九條規定：『圖書的責任編輯由出版社指定，
一般由初審者擔任。』（請參閱原條文）。『責任編輯』屬任務
取向，非出版社之固定編制，主其事者可為一般編輯或中、高級
編輯。(二)依大陸地區【著作權法】第條規定：『著作權屬於作
者』；另第條規定：『編輯作品由編輯人享有著作權，但行使
著作權時，不得侵犯原作品的著作權。』（請參閱原條文）。(三)
依常理論，出版社與出版品之編著者皆有簽訂出版契約，出版社
依約享有『專有出版權』（一般為１０年），在規定時限及地區內
，著作權人或『責任編輯』皆不得擅自授權他人出版。」（見原
審卷(二)第一一四頁）。據此說明「責任編輯」無權將著作授權他
人出版，此亦為原判決所是認（見原判決第八頁第六、七列）。
而依內蒙版第二版封面所印製之內容，武連生既係「責任編輯」
並非作者，作者為「閏凱、白英」，如果該內蒙版確係武連生著
作，其何故列名「責任編輯」而非作者？則武連生何以能出具上
述授權書予王文亮？又「閏凱、白英」究係何人？內蒙版是否武
連生所著作？均有疑問，乃原判決未明所憑之證據及認定之理
由，即逕謂「責任編輯」雖無權將著作授權他人，惟內蒙版係由
武連生編寫，且使用筆名或借用他人名義發表著作，亦屬常見，
從而難認武連生無權授權云云（見原判決第八頁第六至第十二列
）跡近推測，顯然率斷，亦嫌未盡調查能事。上訴人上訴意旨，
指摘原判決此部分為不當，非無理由，應認有撤銷發回更審之原
因。
二被告好讀出版有限公司、知文企業股份有限公司、知己圖書股
份有限公司、晨星出版有限公司（駁回）部分：
按刑事訴訟法第三百七十六條所列各罪之案件，經第二審判決者
，不得上訴於第三審法院，為該法條所明定。本件上訴人甲○○
自訴被告好讀出版有限公司、知文企業股份有限公司、知己圖書
股份有限公司、晨星出版有限公司犯著作權法第一百零一條第一
項罪嫌部分，經原審諭知上訴駁回，維持第一審無罪之判決。查
上述罪名，核屬刑事訴訟法第三百七十六條第一款之案件，依首
開說明，既經第二審判決，自不得上訴於第三審法院，上訴人猶
提起此部分上訴，顯為法所不許，應予駁回。
據上論結，應依刑事訴訟法第三百九十七條、第四百零一條、第
三百九十五條前段，判決如主文。
中    華    民    國  九十五  年    五    月  二十五  日
                      最高法院刑事第四庭
                          審判長法官  吳  雄  銘
                                法官  池  啟  明
                                法官  劉  介  民
                                法官  郭  毓  洲
                                法官  韓  金  秀
      本件正本證明與原本無異
                                      書  記  官
中    華    民    國  九十五  年    五    月   三十   日
                                                      Ｖ


司法院資訊處製作；財團法人民間司法改革基金會備份。
